最高法院民事判決　　　　　　　　　　　　　　　　九十一年度台上字第七三一號
　　上　訴　人　乙○○
　　訴訟代理人　廖平盛律師
　　被 上訴 人　甲○○
　　訴訟代理人　吳玲華律師
　　　　　　　　林士祺律師
右當事人間請求返還買賣價金事件，上訴人對於中華民國八十九年六月十三日台灣高
等法院第二審判決（八十九年度上字第三九一號），提起上訴，本院判決如左：
    主  文
原判決關於命上訴人給付及該訴訟費用部分廢棄，發回台灣高等法院。
    理  由
本件被上訴人主張：伊於民國八十一年四月二十九日向上訴人購買坐落桃園縣蘆竹鄉
○○○段八二八地號上Ｇ棟一樓房屋及其基地（下稱系爭房地）連同二個車位，總價
新台幣（下同）七百十萬元，已付訂金十萬元、價金一百十萬元及因給付價金開立一
個月之期票之利息二萬二千元。上訴人迄未依約變更起造人為伊妻陳秀抱名義及訂立
正式契約，又少一車位，上訴人於八十六年十月六日函催伊給付價金，僅減四十萬元
價金，顯不相當，應不生催告之效力，其於同年十一月六日以函解除系爭房地買賣契
約，亦於法不合。伊已於同年十月十六日函催上訴人返還所付價金一百二十二萬二千
元以解除契約。並於八十七年一月二十二日函示如無意履約，伊亦同意上訴人解除契
約，但須返還所付價金；上訴人亦於八十七年四月十六日以買賣為原因將系爭房地移
轉登記與訴外人游傳旺。伊得依解除契約回復原狀之法律關係、債務不履行之法律關
係賠償與其所付價金同額之損害等情，爰求為命上訴人給付一百二十二萬二千元並加
計法定遲延利息之判決。
上訴人則以：伊數度以電話、口頭催告被上訴人履約未果，至八十六年十月六日始以
函定期催告於函到十日內付款過戶，並於同年十一月六日因被上訴人違約不履行而解
除契約及沒收所收價金為所受利息與轉售差價損害之賠償。至於以系爭房地向華南銀
行抵押貸款四百萬元，乃因被上訴人屢經催告仍遲不付款，伊為資金週轉之需，先行
貸款，於解除契約後，始出售予訴外人等語，資為抗辯。
原審將第一審所為被上訴人敗訴之判決，一部廢棄，改判命上訴人給付一百十九萬二
千六百七十二元及自八十六年十月十八日起算之法定利息（關此部分，上訴人聲明不
服，提起第三審上訴），一部維持，駁回被上訴人之上訴（關此部分，被上訴人不得
聲明不服，已告確定），無非以：上訴人出賣系爭房地及二車位予被上訴人，成立買
賣契約、被上訴人已付款一百二十二萬二千元，而上訴人不服交付其約定之一出賣車
位等事實，為兩造所不爭。經查被上訴人先後於八十六年九月十九日、同年十月十六
日及八十七年一月二十二日予上訴人之函，並未請求上訴人補正缺少之車位，亦未催
告履約或解除契約，且先表示不同意上訴人解約沒收價金及少一車位僅減少價金四十
萬元，而應再行協商，或加計利息返還價金以解決問題；其後再始表示同意解除契約
，但不同意沒收價金而應加計利息返還，被上訴人既迄未為解約之表示，何能生解約
之效力？則被上訴人主張已於八十六年十月十六日以函解除契約，請求回復原狀返還
價金，殊非可採。系爭房地買賣，兩造並未約定給付購買系爭房地尾款之履行期。惟
上訴人於八十六年十月六日函催被上訴人於十日內繳清價款一百四十七萬八千元及銀
行貸款並辦理所有權移轉登記手續，否則解除買賣契約沒收已付價款，並於同年十一
月六日發函解除契約，以系爭房屋於八十三年二月七日完成建築，門牌編為桃園縣蘆
竹鄉○○○村○○街四八巷二號，並於同年四月二日辦畢第一次登記，而買賣總價七
百十萬元，被上訴人已付一百二十二萬二千元，上訴人以系爭房地貸款四百萬元，由
被上訴人抵還，少一車位減價金四十萬元，而函催被上訴人再給付一百四十七萬八千
元。雖被上訴人主張一車位不只四十萬元，但迄未主張應值若干元，證人王榮祥並證
稱：其不甚清楚車位價值云云，不能為被上訴人有利之證明，應認四十萬元之價，尚
屬相當。上訴人於系爭房屋建築完成三年十個月後催告被上訴人給付未付價款，進而
解除契約，屬正當合法，上訴人亦已表示同意解約，應已發生催告及解約之效力。惟
契約解除後，契約當事人負有回復原狀之義務，兩造既未另有約定，上訴人既已受領
部分價金，應依民法第二百五十九條第二款規定返還被上訴人。被上訴人已於八十七
年一月二十二日致函上訴人表示同意上訴人之解除契約，但表示應加計利息返還所付
價款，其依此訴請返還已付價款，並無不當。上訴人固辯稱：被上訴人應賠償其利息
及再度售屋價差之損害，所付之價金應由其沒收云云。惟解除契約，不妨礙損害賠償
之請求，係以解約前發生之損害為限，被上訴人主張解約後發生之利息及售屋價差不
應由其賠償云云，應屬可採。按上訴人向華南銀行借款四百萬元於八十六年六月所付
月息二萬九千七百五十元計算，上訴人於八十六年十月六日發函催告被上訴人於十日
內給付價金一百四十七萬八千元，則自同年月八日被上訴人收受該函之翌日之十日後
，即同月十九日起至同年十一月八日，亦即被上訴人收受通知解除契約函之前一日止
，共二十天，上訴人所受利息之損失為七千三百二十八元。被上訴人所付之一百二十
二萬二千元，其中二萬二千元係給付一百十萬元價款一個月票據利息，應非價款，自
不得請求返還。被上訴人所付一百二十二萬二千元扣除該利息二萬二千元及上訴人之
利息損失七千三百二十八元後之一百十九萬二千六百七十二元，依民法第二百五十九
條第二款規定，被上訴人減縮自八十六年十月十八日起算之法定利息，請求返還以回
復原狀，應予准許等詞，為其判斷之基礎。
按民事訴訟係採不干涉主義，凡當事人所未聲明之利益，不得歸之於當事人，所未主
張之事實不得斟酌之。即法院應在原告主張之原因事實及法律關係範圍內而為審判，
不得越出此範圍，任作准駁。查本件被上訴人係主張：上訴人催告伊給付價金不生催
告效力，伊因上訴人有契約法定解除事由而解除契約，並表示如上訴人無意履約，伊
亦同意上訴人解除契約，但須返還所付價金云云，則被上訴人係以上訴人有契約法定
解除事由而解除系爭房地買賣契約，及以返還已付價金為要件之合意解除系爭房地買
賣契約為其主張之原因事實，原審竟以上訴人催告被上訴人給付未付之系爭房地買賣
價款進而解除契約係正當合法，顯已逾被上訴人主張之原因事實為裁判，於法已有未
合。其次，契約之「合意解除」係契約行為，即以第二次契約解除第一次契約；而「
法定解除」係由一方當事人，行使解除權，使契約自始歸於消滅，為單獨行為，其發
生效力與否，端視有無法定解除原因之存在，既無待他方當事人之承諾，更不因他方
當事人之不反對而成為合意解除，二者性質並不相同。又契約出於雙方當事人合意為
解除時，不論有無可歸責於一方之事由，其契約已全部或一部履行者，除經約定應依
民法關於契約解除之規定外，並不當然適用民法第二百五十九條之規定。二者之法律
效果亦互異。倘一方當事人表示契約有法定解除事由而為解除契約之意思表示，他方
表示同意解除契約者，則究竟其係法定解除抑或合意解除，即應調查審認，以為法律
之正確適用。原審先以上訴人催告被上訴人給付未付之系爭房地買賣價款進而解除契
約，屬正當合法，復謂上訴人已表示同意解約，應已發生催告及解約之效力，將契約
之法定解除及合意解除混為一談，殊有未洽。倘認上訴人已表示同意解約而生合意解
除系爭房地買賣契約之法效，則關於已付價金之返還，兩造有無約定依民法關於契約
解除之規定？抑另有約定返還之數額及方法？原審胥未審認，即逕依民法第二百五十
九條之規定為論斷，更屬可議。上訴論旨，指摘原判決其敗訴部分為不當，求予廢棄
，非無理由。
據上論結，本件上訴為有理由。依民事訴訟法第四百七十七條第一項、第四百七十八
條第一項，判決如主文。
中      華      民      國    九十一    年      四      月     十九     日
                              最高法院民事第六庭
                                  審判長法官  吳  正  一
                                        法官  劉  福  來
                                        法官  鄭  玉  山
                                        法官  黃  義  豐
                                        法官  顏  南  全
      右正本證明與原本無異
                                              書  記  官
中      華      民      國    九十一    年      五      月      七      日
